最高法院刑事判決　　　　　　九十六年度台上字第五一三五號
上　訴　人　甲○○（原姓名游進樺）
　　　　　　　　　　原住台灣省彰化縣員林鎮○○路231巷18
　　　　　　　　　　號11樓（已死亡）
　　　　　　乙○○
上列上訴人等因偽造文書案件，不服台灣高等法院台中分院中華
民國九十五年十二月二十日第二審更審判決（九十五年度上更(一)
字第一四號，起訴案號：台灣彰化地方法院檢察署九十年度偵字
第四五０六、七四五二號、九十年度偵緝字第二七九號），提起
上訴，本院判決如下：
    主  文
原判決關於甲○○罪刑部分撤銷。
上開撤銷部分不受理。
乙○○之上訴駁回。
    理  由
一、撤銷改判部分（即上訴人甲○○部分）：
按被告死亡者，應諭知不受理之判決，刑事訴訟法第三百零三條
第五款定有明文。又被告在第二審法院判決後合法上訴第三審法
院中死亡者，依同法第三百九十四條第一項但書、第三百九十三
條第五款、第三百九十八條第三款、第三百八十七條之規定，第
三審之審判亦應有上開條款之適用。本件上訴人甲○○因偽造私
文書案件，經原審撤銷第一審關於甲○○部分之判決，改判論處
甲○○共同連續行使偽造私文書，足以生損害於他人罪刑，甲○
○不服，於民國九十六年一月五日合法提起第三審上訴，繫屬於
本院，嗣甲○○於九十六年五月三十日死亡，有甲○○之戶籍謄
本可稽。依上開說明，應由本院將原判決關於甲○○罪刑部分撤
銷，就該部分另為不受理之判決。
二、上訴駁回部分（即上訴人乙○○部分）：
(一)、行使偽造私文書部分：
按刑事訴訟法第三百七十七條規定，上訴於第三審法院，非以判
決違背法令為理由，不得為之。是提起第三審上訴，應以原判決
違背法令為理由，係屬法定要件。如果上訴理由狀並未依據卷內
訴訟資料，具體指摘原判決不適用何種法則或如何適用不當，或
所指摘原判決違法情事，顯與法律規定得為第三審上訴理由之違
法情形，不相適合時，均應認其上訴為違背法律上之程式，予以
駁回。上訴人乙○○上訴意旨略稱：(一)、乙○○介紹甲○○至台
灣土地銀行員林分行（下稱土銀員林分行），辦理如原判決事實
欄所載之第一次貸款，嗣乙○○應甲○○之邀同往土銀員林分行
，甲○○告稱與其同往之老婦係其母即被害人游張篦，乙○○信
以為真，復因承辦行員之要求而在見證人欄上簽名見證。然乙○
○根本不知前往辦理貸款手續者非被害人本人，且乙○○亦未從
中獲取任何利益，原判決為不利乙○○之認定，於法有違。(二)、
甲○○於檢察官偵查中曾供稱：是伊跟乙○○講那是伊媽（即被
害人）等情，然其嗣後又為不利乙○○之供述，且其嗣後供述各
情並與常情有違，足見乙○○確不知甲○○之母長相。又甲○○
於檢察官偵查中供述：「黃趙秀足跟我說，他有跟乙○○說實際
去借款的人是她媽媽，而不是游張篦……」等語，係屬傳聞證據
，乃原判決採甲○○該部分之證言，為不利乙○○之認定，於法
有違。(三)、張煌明於原審法院本案民事案件審理中，曾當庭指認
係被害人與其子即甲○○，偕同至土銀員林分行辦理對保手續等
情。然被害人根本未曾與甲○○同往辦理對保手續，且相關文件
上之指紋亦不相同；原審法院八十九年上字第二二七號民事判決
，說明張煌明等上開供述各情，係為飾卸彼等對保不實所應負之
責任等情，其論述說明與常情相符，足見張煌明相關供述各情並
非實在，不得採為不利乙○○認定之依據。(四)、被害人年齡已七
十四歲，其記憶力應較常人為差，如何記得於二十年前見過乙○
○之事；在法院旁聽者眾多之情形下，被害人如何會對乙○○有
印象；被害人陳述內容與甲○○不盡相符；石金財僅於八十三年
間因票據涉訟，而該案件之對造並非甲○○，被害人如何於十幾
年前，因甲○○與石金財涉訟，在法院旁聽時看到乙○○；縱認
被害人於十幾年前曾與乙○○有一面之緣，然衡情乙○○對被害
人已無何印象，甲○○告稱至土銀員林分行者係其母，乙○○自
信以為真，被害人供述各情並非實在，乃原判決為不利乙○○之
認定，於法有違。(五)、甲○○提出乙○○借用黃趙秀足之支票，
其或係甲○○前向乙○○訂作西裝所交付，或係甲○○委由乙○
○代為調現，甲○○嗣屆期無力支付而交付，或係甲○○持以委
由乙○○代為調現，或係乙○○向黃趙秀足借用，然借用支票款
項係乙○○自行支付，上開支票等均與本件貸款無關，亦非甲○
○給付乙○○之代價。(六)、陽信商業銀行函送黃趙秀足帳戶相關
之支票，其中五張之票載日期係於第一次貸款之前，該等支票或
係於第一次貸款期日前所簽發。參照上開支票記載「大錦借用」
、「財借」、「借」、「換」等字樣，而乙○○事後亦未取得任
何代價，足見上開支票與本件貸款無關。乙○○於偵審中刻意迴
避是否認識黃趙秀足之問題，係為避免讓案情更為複雜之防衛心
理，尚不得以此即為不利乙○○之認定。乃原判決於無何具體證
據之情形下，即認乙○○有原判決事實欄所載之犯行，於法有違
等語。
惟查原判決認定乙○○有原判決事實欄所記載之行使偽造私文書
犯行，係以訊據乙○○供承：於如原判決事實欄所載時地，與甲
○○、黃趙秀足、黃趙秀足之母共四人，一同前往土銀員林分行
辦理新台幣（下同）二百萬元部分之貸款，並於該部分借據之見
證人欄上簽名及蓋章等情是實，乙○○雖否認有何犯罪情事，辯
稱：伊並不認識被害人，土銀員林分行承辦人員於辦理相關手續
時，並未向伊查證黃趙秀足之母是否係被害人，伊在上簽名只是
見證有借款之事實，並非對借款人確係被害人本人一事為見證等
語。然查訊據甲○○對前揭犯行坦承不諱，並經證人即土銀員林
分行承辦人員紀光前、張煌明於檢察官偵查及原審審理中；證人
即代書黃勝立及被害人於本件民事案件審理中分別證述明確。參
酌被害人與甲○○係母子關係之至親，衡情其無為脫免自己之民
事責任，而誣陷甲○○之可能。此外復有彰化縣員林地政事務所
於檢送之相關抵押權設定土地登記申請書、土地抵押權設定契約
書、國民身分證影本、台灣土地銀行所提出之他項權利證明書、
土地抵押權設定契約書影本、法務部調查局指紋鑑定通知書、內
政部警政署刑事警察局指紋鑑定通知書、相關借據影本、台灣彰
化地方法院八十八年度訴字第七六三號民事判決書影本、原審法
院八十九年度上字第二二七號民事判決書影本在卷可證，堪認甲
○○自白各情係屬事實。又甲○○否認乙○○辯解各情係屬事實
，即乙○○於第一審審理中亦自供稱：於介紹甲○○辦理貸款時
，伊看被害人身分證相片與當天到場之人（即黃趙秀足之母）是
有不同等情，參酌張煌明、被害人、甲○○相關供述各情；以被
害人名義辦理借款，有借據即能證明上開事實，乙○○與甲○○
共同在借據之見證人欄簽名及蓋章，顯為證明實際前去借款之人
確係被害人本人；乙○○亦自供承確曾向黃趙秀足借票使用，並
有甲○○所提出黃趙秀足名義之支票票根可稽，而上開票根上確
分別載有「大」、「大錦」、「石」、「大錦借用」等字樣，復
有陽信商業銀行華成分行及台中市票據交換所等函送之相關支票
之兌付資料及正反面影本附卷可佐等；乙○○就是否認識黃趙秀
足，前後供述不一；此外並有上開各項文書證據可資佐證等情，
堪認甲○○供稱：乙○○係因借票使用，方擔任見證人等語，係
屬事實，乙○○否認辯解各情，係屬事後卸責之詞，不足採信等
情，予以綜合判斷。因而撤銷第一審判決，改判依牽連犯從一重
論處乙○○共同行使偽造私文書，足以生損害於他人罪刑，已於
判決內說明其所憑之證據及其認定之理由，從形式上觀察，並無
違背法令之情形。按供述證據前後，雖稍有參差或互相矛盾，事
實審法院非不可本於經驗法則斟酌其他證據作合理之比較定其取
捨，從而供述證據之一部認為真實者予以採取，亦非證據法則所
不許。又證據之取捨與證據之證明力如何，均屬事實審法院得自
由裁量、判斷之職權；苟其此項裁量、判斷，並不悖乎通常一般
之人日常生活經驗之定則或論理法則，又於判決內論其何以作
此判斷之心證理由者，即不得任意指摘其為違法，而據為提起第
三審上訴之合法理由。原判決依憑甲○○、張煌明、被害人供述
各情，並綜合參酌上述各項證據資料等，認定上訴人確有前揭犯
行等情，乃其採證認事調查職權之合法行使，不容任意指為違法
。原審認定乙○○有如原判決事實欄所載之犯行，並非單憑甲○
○如乙○○上訴意旨(二)所載之供述，縱認原判決所援引之上開供
述係屬傳聞證據，然本件縱除去關於上開部分之供述，既仍應為
同一事實之認定，而不影響於原判決本旨，乙○○上訴意旨猶執
此指摘，自非適法之第三審上訴理由。乙○○徒憑己意或就原判
決已有說明之事項，或就原審判斷證據證明力之合法職權行使，
漫指其違法，重為單純事實上之爭執，難謂係適法上訴第三審之
理由，其此部分上訴違背法律上之程式，應予駁回。
(二)、詐欺取財部分：
按刑事訴訟法第三百七十六條所列各罪之案件，經第二審判決者
，不得上訴於第三審法院，法有明文。本件乙○○詐欺取財部分
，原判決認係成立刑法第三百三十九條第一項之罪，核屬刑事訴
訟法第三百七十六條第四款之案件，依上開說明，既經第二審判
決，自不得上訴於第三審法院。縱此部分與前述乙○○行使偽造
私文書部分，有牽連犯關係為裁判上一罪，但其詐欺取財部分之
上訴為不合法，本院應從程序上予以駁回，而無從為實體上判決
，對於輕罪之此部分，亦無從適用審判不可分原則，為實體上審
判。乙○○竟復對此部分提起上訴，顯為法所不許，應予駁回。
據上論結，應依刑事訴訟法第三百九十五條前段、第三百九十七
條、第三百九十八條第三款、第三百零三條第五款，判決如主文
。
中　　華　　民　　國　九十六　年　　九　　月　二十七　日
                      最高法院刑事第一庭
                          審判長法官  董　明　霈
                                法官  林　茂　雄
                                法官  張　祺　祥
                                法官  呂　永　福
                                法官  洪　文　章
      本件正本證明與原本無異
                                      書  記  官
中　　華　　民　　國　九十六　年　　十　　月　　四　　日
                                                      Ｑ
